---
title: "Entregable 1"
output: html_notebook
---

<br/>

###### **ADVANCED PROGRAMMING FOR DATA ANALYSIS**

###### Eugenio Lancha Gómez

<br/>

# MACROECONOMIA E.E.U.U & M2 LIQUIDITY

###### 

<br/>

### **Introducción**

<br/>

Este estudio se centra en el análisis exhaustivo de la economía estadounidense a través de dos conjuntos de datos fundamentales que abarcan diferentes períodos históricos. La combinación de estos datasets nos permitirá obtener una visión holística de la evolución económica de Estados Unidos, con especial énfasis en la relación entre los indicadores macroeconómicos tradicionales y la política monetaria.

El análisis se sustenta en la premisa de que la comprensión profunda de las interrelaciones entre variables macroeconómicas y monetarias es fundamental para entender los ciclos económicos, la efectividad de las políticas monetarias, y su impacto en el bienestar económico de la población. Este estudio cobra especial relevancia en el contexto actual, donde la política monetaria ha jugado un papel crucial en la estabilidad económica global.

<br/>

### **Descripción y Análisis de los Datasets**

<br/>

#### **1. Macroeconomía EEUU (USmacro_data)**

<br/>

Este conjunto de datos, obtenido a través de Kaggle (kaggle.com), proporciona una visión mensual detallada de la economía estadounidense desde noviembre de 1980. Con 499 registros y 8 variables clave, el dataset captura los principales indicadores macroeconómicos que definen el estado de la economía.

<br/>

##### Variables y su naturaleza:

<br/>

1.  **date** (Temporal)

    -   Tipo: Variable cuantitativa discreta

    -   Formato: YYYY-MM-DD

    -   Periodicidad: Mensual

    -   Rango: Desde noviembre 1980

    <br/>

2.  **CPI** (Índice de Precios al Consumidor)

    -   Tipo: Variable cuantitativa continua

    -   Unidad de medida: Índice base 100

    -   Relevancia: Indicador principal de inflación

    -   Rango observado: 85.6 - 291.5

    <br/>

3.  **Mortgage_rate** (Tasa Hipotecaria)

    -   Tipo: Variable cuantitativa continua

    -   Unidad de medida: Porcentaje (%)

    -   Rango observado: 2.684% - 18.454%

    -   Importancia: Indicador del costo del crédito hipotecario

    <br/>

4.  **Unemp_rate** (Tasa de Desempleo)

    -   Tipo: Variable cuantitativa continua

    -   Unidad de medida: Porcentaje (%)

    -   Rango observado: 3.500% - 14.700%

    -   Significado: Proporción de la población activa sin empleo

    <br/>

5.  **NASDAQ** (Índice Bursátil)

    -   Tipo: Variable cuantitativa continua

    -   Unidad de medida: Puntos

    -   Rango observado: 167.4 - 15,814.9

    -   Relevancia: Indicador del mercado de valores tecnológico

    <br/>

6.  **disposable_income** (Ingreso Disponible)

    -   Tipo: Variable cuantitativa continua

    -   Unidad de medida: Dólares estadounidenses

    -   Rango observado: 4,965 - 19,120

    -   Significado: Ingreso después de impuestos disponible para consumo o ahorro

        <br/>

7.  **Personal_consumption_expenditure** (Gasto en Consumo Personal)

    -   Tipo: Variable cuantitativa continua

    -   Unidad de medida: Dólares estadounidenses

    -   Rango observado: 1,827 - 16,955

    -   Importancia: Indicador del consumo privado

    <br/>

8.  **personal_savings** (Ahorros Personales)

    -   Tipo: Variable cuantitativa continua

    -   Unidad de medida: Porcentaje (%)

    -   Rango observado: 2.100% - 33.800%

    -   Significado: Proporción del ingreso destinado al ahorro

<br/>

```{r}
USmacro_data <- read.csv("US_macroeconomics.csv")
m2liquidity <- read.csv("m2_liquidity_data.csv")
head(USmacro_data)
```

```{r}
tail(USmacro_data)
```

<br/>

#### **2. M2 Liquidity (m2liquidity)**

<br/>

Este dataset, obtenido directamente de la Reserva Federal de St. Louis (FRED), proporciona información crucial sobre la oferta monetaria en Estados Unidos desde 1959. La medida M2 es particularmente importante para entender la política monetaria y sus efectos en la economía real.

##### Variables y su naturaleza:

<br/>

1.  **date** (Temporal)

    -   Tipo: Variable cuantitativa discreta

    -   Formato: YYYY-MM-DD

    -   Periodicidad: Mensual

    -   Rango: Desde enero 1959

    <br/>

2.  **value** (M2 Money Stock)

    -   Tipo: Variable cuantitativa continua

    -   Unidad de medida: Miles de millones de dólares estadounidenses

    -   Rango observado: 286.6 - 21,722.3

    -   Componentes detallados del M2:

        <br/>

        a)  **Efectivo en circulación**

        -   Billetes y monedas en manos del público

        -   Dinero físico utilizado en transacciones diarias

        -   Componente más líquido del M2

            <br/>

        b)  **Depósitos a la vista**

        -   Cuentas corrientes en bancos comerciales

        -   Fondos disponibles para retiro inmediato

        -   Utilizados principalmente para transacciones

        -   No generan intereses o generan intereses muy bajos

            <br/>

        c)  **Cuentas de ahorro**

        -   Depósitos que generan intereses

        -   Acceso relativamente fácil pero no inmediato

        -   Incluye cuentas de ahorro regulares y cuentas del mercado monetario

        -   Suelen tener límites en el número de retiros mensuales

            <br/>

        d)  **Depósitos a plazo menores a \$100,000**

        -   Certificados de depósito (CDs) pequeños

        -   Plazo fijo con penalización por retiro anticipado

        -   Mayores tasas de interés que las cuentas de ahorro

        -   Importantes para el ahorro a mediano plazo

            <br/>

        e)  **Fondos del mercado monetario minoristas**

        -   Inversiones en instrumentos de deuda a corto plazo

        -   Alta liquidez y bajo riesgo

        -   Rendimientos generalmente superiores a cuentas de ahorro tradicionales

        -   Utilizados como alternativa a las cuentas bancarias tradicionales

<br/>

```{r}
head(m2liquidity)
```

```{r}
tail(m2liquidity)
```

<br/>

Como se puede observar las primeras dos columnas de los datos de M2 no sirven de nada ya que solo muestran de forma repetida el dia en el que se descargaron los datos, asi que las eliminamos.

<br/>

```{r}
# Eliminar las dos primeras columnas de dataset1
m2liquidity <- m2liquidity[, -c(1, 2)]
head(m2liquidity)
```

<br/>

A continuación vamos a extraer un poco más de información a cerca de ambos dataset usando la función summary(), y el any(is.na()), para ver información de los datos de cada columna, y conocer los "na" en cada una de ellas, respectivamente.

<br/>

```{r}
# Verificación de valores faltantes
summary(USmacro_data)
any(is.na(USmacro_data))
```

```{r}
# Verificación de valores faltantes
summary(m2liquidity)
any(is.na(m2liquidity))
```

<br/>

Como podemos observar en ningún dataset encontramos ningún tipo de dato "na", lo que parece ser una muy buena señal.

Ahora, vamos a ver la estructura de los datos de cada dataset por si tuvieramos que realizar algun cambio.

<br/>

```{r}
str(USmacro_data)
str(m2liquidity)
```

<br/>

Parece que los datos de la columna "date" son son caracteres, "chr", por lo que vamos a cambiarlos por datos tipo "Date".

<br/>

```{r}
USmacro_data$date <- as.Date(USmacro_data$date)
m2liquidity$date <- as.Date(m2liquidity$date)

str(USmacro_data)
str(m2liquidity)
```

<br/>

Lo último que nos queda antes de comenzar a trabajar es juntar ambos datasets. Como ya hemos comentado, no tienen la misma longitud, por lo que utilizaremos la función "merge" para juntar ambos basandonos en las fechas comunes.

<br/>

```{r}
merged_data <- merge(USmacro_data, m2liquidity, by = "date")
head(merged_data)
```

```{r}
str(merged_data)
```

<br/>

#### **Análisis de Correlaciones y Potencial Analítico**

<br/>

**Introducción al Análisis de Correlaciones**

<br/>

Tras haber realizado una exhaustiva recopilación y procesamiento de datos macroeconómicos estadounidenses, nos encontramos en una posición privilegiada para profundizar en el análisis de las relaciones entre las distintas variables estudiadas. La comprensión de estas interrelaciones es fundamental por varios motivos:

1.  Permite identificar patrones y dependencias entre variables macroeconómicas clave
2.  Facilita la comprensión de los mecanismos de transmisión de la política monetaria
3.  Ayuda a prever posibles impactos de cambios en determinadas variables sobre otras
4.  Proporciona una base sólida para la toma de decisiones en política económica

En esta sección final, nos centraremos en el análisis de las correlaciones entre las variables estudiadas, utilizando técnicas estadísticas que nos permitirán cuantificar y visualizar estas relaciones. Este análisis no solo nos ayudará a entender mejor la estructura de la economía estadounidense, sino que también nos permitirá identificar áreas potenciales para investigación futura.

<br/>

**Metodología y Visualización**

<br/>

Para realizar este análisis, utilizaremos la matriz de correlación como herramienta principal. Esta matriz nos permite visualizar de manera clara y concisa las relaciones entre pares de variables, donde:

-   Los valores cercanos a 1 indican una fuerte correlación positiva
-   Los valores cercanos a -1 indican una fuerte correlación negativa
-   Los valores cercanos a 0 indican ausencia de correlación lineal

Procedamos a visualizar estas relaciones:

<br/>

```{r}
# Cargar librería
library(corrplot)

# Seleccionar solo las columnas numéricas para la correlación
datos_numericos <- merged_data[, c("CPI", "Mortgage_rate", "Unemp_rate", "NASDAQ", 
                                 "disposable_income", "Personal_consumption_expenditure",
                                 "personal_savings", "value")]

# Renombrar columnas para mejor visualización
colnames(datos_numericos) <- c("CPI", "Tasa Hipot.", "Desempleo", "NASDAQ", 
                             "Ingreso Disp.", "Consumo", "Ahorro", "M2")

# Calcular matriz de correlación
matriz_correlacion <- cor(datos_numericos)

# Crear el gráfico
corrplot(matriz_correlacion,
         method = "color",      # Usar colores para visualizar
         addCoef.col = "black", # Mostrar coeficientes en negro
         number.cex = 0.7,      # Tamaño de los números
         tl.col = "black",      # Color del texto de etiquetas
         tl.srt = 45,          # Rotar texto 45 grados
         diag = FALSE) 
```

<br/>

**Análisis de las Correlaciones Observadas**

La matriz de correlación revela patrones significativos en las relaciones entre variables macroeconómicas:

<br/>

**1. Relaciones con la Oferta Monetaria (M2)**

\- Se observa una fuerte correlación positiva con el CPI, lo que respalda la teoría monetarista sobre la relación entre masa monetaria e inflación

\- La correlación con el NASDAQ sugiere una influencia significativa de la política monetaria en los mercados financieros

<br/>

```{r}
# Cargar librería
library(ggplot2)

# 1. Relaciones con la Oferta Monetaria (M2)
# Gráfico de M2
ggplot(merged_data, aes(x = date, y = value)) +
  geom_line(color = "blue") +
  labs(title = "Evolución de M2 a lo largo del tiempo",
       y = "M2 (Miles de millones USD)",
       x = "Año") +
  theme_minimal()
```

La oferta monetaria (M2) ha mostrado un crecimiento significativo a partir de 1980, con una aceleración notable después de 2008 y un crecimiento aún más pronunciado a partir de 2020.

La crisis financiera de 2008 llevó a una política monetaria expansiva, con la Reserva Federal (Fed) implementando programas de flexibilización cuantitativa (QE).

Durante la pandemia de COVID-19 en 2020, la Fed incrementó aún más la oferta monetaria para mitigar los efectos económicos de los confinamientos, lo que explica el pico reciente.

<br/>

-   **Descomposición de serie temporal:**

```{r}
# Convertir las fechas al formato adecuado en merged_data
merged_data$date <- as.Date(merged_data$date)

# Crear la serie temporal para CPI (u otra variable relevante)
ts_data <- ts(merged_data$value, start = c(1980, 11), frequency = 12)

# Descomposición STL
decomposed <- stl(ts_data, s.window = "periodic")

# Graficar la descomposición
plot(decomposed, main = "Descomposición de la serie temporal M2")
```

**M2 Liquidity**

-   **Tendencia**: Muestra un aumento constante en la liquidez M2 desde 1980. Este crecimiento se acelera especialmente después del 2020, probablemente debido a políticas monetarias expansivas.

-   **Estacionalidad**: Exhibe un patrón cíclico claro, posiblemente relacionado con políticas monetarias regulares o factores económicos estacionales.

-   **Residuos**: Picos significativos alrededor del 2020, coincidiendo con la pandemia, lo que sugiere anomalías económicas.

<br/>

```{r}
# Gráfico de CPI
ggplot(merged_data, aes(x = date, y = CPI)) +
  geom_line(color = "red") +
  labs(title = "Evolución del CPI a lo largo del tiempo",
       y = "CPI",
       x = "Año") +
  theme_minimal()
```

El Índice de Precios al Consumidor (IPC) muestra un crecimiento constante con algunos picos ocasionales. A partir de 2020, se aprecia un incremento más acelerado.

La inflación reciente puede estar vinculada a los estímulos fiscales y monetarios masivos post-pandemia, junto con interrupciones en la cadena de suministro global.

Las tensiones geopolíticas (como la guerra en Ucrania) han afectado los precios de la energía y los alimentos, contribuyendo a la inflación.

<br/>

-   **Descomposición de serie temporal:**

```{r}
# Convertir las fechas al formato adecuado en merged_data
merged_data$date <- as.Date(merged_data$date)

# Crear la serie temporal para CPI (u otra variable relevante)
ts_data <- ts(merged_data$CPI, start = c(1980, 11), frequency = 12)

# Descomposición STL
decomposed <- stl(ts_data, s.window = "periodic")

# Graficar la descomposición
plot(decomposed, main = "Descomposición de la serie temporal CPI")
```

**CPI (Índice de Precios al Consumidor)**

-   **Tendencia**: La inflación muestra un aumento continuo desde 1980, con una aceleración más notable después del 2020.

-   **Estacionalidad**: Oscilaciones regulares, posiblemente reflejando aumentos de precios en ciertos períodos del año.

-   **Residuos**: Variabilidad significativa durante las crisis económicas de 2008 y 2020.

<br/>

```{r}
# Gráfico del NASDAQ
ggplot(merged_data, aes(x = date, y = NASDAQ)) +
  geom_line(color = "green") +
  labs(title = "Evolución del NASDAQ a lo largo del tiempo",
       y = "NASDAQ",
       x = "Año") +
  theme_minimal()
```

El índice NASDAQ ha mostrado un crecimiento espectacular desde 1980, con grandes burbujas en 2000 (burbuja tecnológica) y otra más reciente hasta 2021.

La burbuja tecnológica de 2000 explotó debido a la sobrevaloración de empresas de tecnología.

Más recientemente, el auge de las tecnológicas durante la pandemia impulsó el NASDAQ, aunque también sufrió correcciones significativas en 2022 debido al endurecimiento de las políticas monetarias.

Esta es la relación, entre los mercados y la liquidez (M2 Liquidity), en políticas monetarias expansivas, la economía se sobre estimula de manera artificial provocando los conocidos "mercados alcistas", al igual que con las políticas restrictivas a traves de subidas de las tasas de interés, se enfria la economía de manera artificial.

<br/>

-   **Descomposición de serie temporal:**

```{r}
# Convertir las fechas al formato adecuado en merged_data
merged_data$date <- as.Date(merged_data$date)

# Crear la serie temporal para CPI (u otra variable relevante)
ts_data <- ts(merged_data$NASDAQ, start = c(1980, 11), frequency = 12)

# Descomposición STL
decomposed <- stl(ts_data, s.window = "periodic")

# Graficar la descomposición
plot(decomposed, main = "Descomposición de la serie temporal NASDAQ")
```

**NASDAQ**

-   **Tendencia**: Presenta un fuerte crecimiento, especialmente a partir de la década de 2010, con una marcada aceleración post-2020.

-   **Estacionalidad**: Patrones estacionales menos evidentes, pero hay cierta repetición cíclica.

-   **Residuos**: Grandes picos alrededor del 2000 (burbuja tecnológica) y 2020 (pandemia), reflejando eventos excepcionales en el mercado.

<br/>

**2. Mercado Laboral y Consumo**

\- La tasa de desempleo muestra correlaciones negativas con el ingreso disponible y el consumo

\- Estas relaciones reflejan el impacto directo de las condiciones laborales en el bienestar económico

<br/>

```{r}
# 2. Mercado Laboral y Consumo
# Gráfico de Desempleo
ggplot(merged_data, aes(x = date, y = Unemp_rate)) +
  geom_line(color = "red") +
  labs(title = "Evolución de la Tasa de Desempleo",
       y = "Tasa de Desempleo (%)",
       x = "Año") +
  theme_minimal()

```

Muestra picos claros durante recesiones, especialmente en 2008 y 2020.

El desempleo se disparó durante la crisis financiera de 2008 y, más recientemente, debido a la pandemia de COVID-19.

Las rápidas medidas de estímulo, relacionadas con el aumento de la M2 liquidity, permitieron una recuperación más rápida del empleo tras la pandemia en comparación con crisis previas.

<br/>

-   **Descomposición de serie temporal:**

```{r}
# Convertir las fechas al formato adecuado en merged_data
merged_data$date <- as.Date(merged_data$date)

# Crear la serie temporal para CPI (u otra variable relevante)
ts_data <- ts(merged_data$Unemp_rate, start = c(1980, 11), frequency = 12)

# Descomposición STL
decomposed <- stl(ts_data, s.window = "periodic")

# Graficar la descomposición
plot(decomposed, main = "Descomposición de la serie temporal Unemp_rate")
```

**Unemployment Rate**

-   **Tendencia**: Declive general en la tasa de desempleo, salvo repuntes claros durante las crisis (2008 y 2020).

-   **Estacionalidad**: Variaciones cíclicas anuales, probablemente reflejando fluctuaciones estacionales del mercado laboral.

-   **Residuos**: Grandes picos durante las crisis, reflejando un fuerte impacto externo.

<br/>

```{r}
# Gráfico de Ingreso Disponible
ggplot(merged_data, aes(x = date, y = disposable_income)) +
  geom_line(color = "blue") +
  labs(title = "Evolución del Ingreso Disponible",
       y = "Ingreso Disponible (USD)",
       x = "Año") +
  theme_minimal()
```

Crecimiento constante, con picos notables alrededor de 2020.

Los paquetes de estímulo directo a los hogares durante la pandemia explican los picos en ingreso disponible.

La recuperación de ingresos en 2021 se debió a la reapertura de la economía y la recuperación del empleo.

En esta gráfica podemos observar como grandes crisis como la burbuja de las punto com, la crisis financiera global de 2008, aparecen dejando picos, pero nada parecido a los de 2020. Esto nos indica que la inyección que se llevo acabo fue mucho mayor que en momentos anteriores.

<br/>

-   **Descomposición de serie temporal:**

```{r}
# Convertir las fechas al formato adecuado en merged_data
merged_data$date <- as.Date(merged_data$date)

# Crear la serie temporal para CPI (u otra variable relevante)
ts_data <- ts(merged_data$disposable_income, start = c(1980, 11), frequency = 12)

# Descomposición STL
decomposed <- stl(ts_data, s.window = "periodic")

# Graficar la descomposición
plot(decomposed, main = "Descomposición de la serie temporal Ingresio disponible")
```

**Ingreso Disponible**

-   **Tendencia**: Incremento sostenido, con una aceleración notable después del 2020.

-   **Estacionalidad**: Ciclos regulares que reflejan patrones estacionales de ingresos.

-   **Residuos**: Picos anómalos, especialmente durante los períodos de crisis económicas.

<br/>

**3. Dinámica del Consumo**

\- La fuerte correlación entre ingreso disponible y consumo personal confirma la teoría económica básica

\- El ahorro personal muestra patrones más complejos, sugiriendo la influencia de factores adicionales

<br/>

```{r}
# 3. Dinámica del Consumo
# Gráfico de Consumo Personal
ggplot(merged_data, aes(x = date, y = Personal_consumption_expenditure)) +
  geom_line(color = "purple") +
  labs(title = "Evolución del Consumo Personal",
       y = "Consumo Personal (USD)",
       x = "Año") +
  theme_minimal()
```

Crecimiento consistente con una caída breve durante la pandemia, seguida de una rápida recuperación.

El consumo personal es altamente sensible al ingreso disponible. La caída durante la pandemia refleja la incertidumbre y las restricciones, mientras que los estímulos gubernamentales ayudaron a reactivar el consumo rápidamente.

<br/>

-   **Descomposición de serie temporal:**

```{r}
# Convertir las fechas al formato adecuado en merged_data
merged_data$date <- as.Date(merged_data$date)

# Crear la serie temporal para CPI (u otra variable relevante)
ts_data <- ts(merged_data$Personal_consumption_expenditure, start = c(1980, 11), frequency = 12)

# Descomposición STL
decomposed <- stl(ts_data, s.window = "periodic")

# Graficar la descomposición
plot(decomposed, main = "Descomposición de la serie temporal Consumo Personal")
```

**Consumo Personal**

-   **Tendencia**: Crecimiento constante en el gasto de los consumidores.

-   **Estacionalidad**: Claros patrones cíclicos, probablemente relacionados con temporadas de alta demanda (como fin de año).

-   **Residuos**: Fluctuaciones alrededor del 2020, reflejando cambios en el consumo debido a la pandemia.

<br/>

```{r}
# Gráfico de Ahorro Personal
ggplot(merged_data, aes(x = date, y = personal_savings)) +
  geom_line(color = "orange") +
  labs(title = "Evolución del Ahorro Personal",
       y = "Tasa de Ahorro Personal (%)",
       x = "Año") +
  theme_minimal()
```

Oscila históricamente en torno al 5-10%, con un pico inusual durante 2020 y un retorno rápido a niveles previos.

Durante la pandemia, los hogares aumentaron sus tasas de ahorro debido a la incertidumbre y la reducción del gasto en bienes y servicios no esenciales. Posteriormente, al relajarse las restricciones, el ahorro cayó rápidamente con el repunte del consumo.

Se puede observar como desde 1980 hasta 2005/6, la tendencia del ahorro estaba descendiendo de forma calmada, tras la crisis de 2008, el ahorro de los hogares comienza a recuperar cotas perdidas hace decadas, y no de forma tan artificial como en 2020, colocandose entre el 5% y el 10%. Esto puede ser debido a un miedo generalizado entre los hogares despues de vivir una crisis reciente, y el instinto de estar preparado por si vuelve a pasar.

```{r}
# Convertir las fechas al formato adecuado en merged_data
merged_data$date <- as.Date(merged_data$date)

# Crear la serie temporal para CPI (u otra variable relevante)
ts_data <- ts(merged_data$personal_savings, start = c(1980, 11), frequency = 12)

# Descomposición STL
decomposed <- stl(ts_data, s.window = "periodic")

# Graficar la descomposición
plot(decomposed, main = "Descomposición de la serie temporal Ahorro Personal")
```

**Ahorro Personal**

-   **Tendencia**: Generalmente estable, con un incremento abrupto alrededor de 2020, posiblemente debido a la reducción del gasto durante la pandemia.

-   **Estacionalidad**: Muestra patrones cíclicos regulares.

-   **Residuos**: Grandes picos durante eventos económicos extraordinarios, como 2020.

<br/>

#### **Comparación entre las variables**

```{r}
# Cargar las librerías necesarias
library(ggplot2)

#CPI vs. Mortgage_rate
ggplot(merged_data, aes(x = CPI, y = Mortgage_rate)) +
  geom_point(alpha = 0.6, color = "blue") +
  geom_smooth(method = "lm", color = "red", se = FALSE) +
  labs(title = "CPI vs Mortgage_rate",
       x = "CPI (Inflación)",
       y = "Tasa de Hipoteca") +
  theme_minimal()
```

-   **Observación**:

1.  La relación es claramente **negativa**, como era de esperar. A medida que el CPI aumenta, la tasa de hipoteca tiende a disminuir.

2.  Esto sugiere que en períodos de alta inflación, las tasas hipotecarias han bajado, posiblemente debido a políticas monetarias expansivas.

3.  **Curvatura al final**: En los valores más altos de CPI (posteriores), la tasa hipotecaria parece comenzar a estabilizarse o incluso subir ligeramente. Esto podría indicar un cambio en la política monetaria reciente.

<br/>

```{r}
# M2 vs. Mortgage_rate
ggplot(merged_data, aes(x = value, y = Mortgage_rate)) +
  geom_point(alpha = 0.6, color = "purple") +
  geom_smooth(method = "lm", color = "red", se = FALSE) +
  labs(title = "M2 Liquidity vs Mortgage_rate",
       x = "M2 Liquidity",
       y = "Tasa de Hipoteca") +
  theme_minimal()
```

-   **Observación**:

1.  Existe una **relación negativa**: mayor liquidez en la economía (M2) está asociada con tasas hipotecarias más bajas.

2.  Esto es consistente con períodos de política monetaria expansiva donde se inyecta más dinero para reducir las tasas.

<br/>

```{r}
# M2 vs. CPI
ggplot(merged_data, aes(x = value, y = CPI)) +
  geom_point(alpha = 0.6, color = "brown") +
  geom_smooth(method = "lm", color = "red", se = FALSE) +
  labs(title = "M2 Liquidity vs CPI",
       x = "M2 Liquidity",
       y = "CPI (Inflación)") +
  theme_minimal()
```

-   **Observación**:

1.  Relación **positiva fuerte**. A medida que la liquidez aumenta, el CPI también lo hace.

2.  Esto refuerza la teoría de que una mayor cantidad de dinero en circulación puede generar inflación.

<br/>

**Regresiones Multivariadas**

<br/>

**¿Qué es?**: Es un modelo estadístico que permite analizar el impacto de **múltiples variables independientes (predictoras)** sobre una **variable dependiente**. A diferencia de la regresión simple, aquí puedes estudiar cómo **varias variables juntas** explican los cambios en la variable objetivo.

**¿Por qué podría ser útil?**:

-   Podrías analizar cómo **CPI**, **M2**, y **Mortgage_rate** afectan simultáneamente al **NASDAQ**.

-   Nos permitiría ver qué variable tiene un impacto más fuerte sobre las tasas hipotecarias, controlando por las demás.

-   También puede ayudarte a **aislar efectos**: por ejemplo, determinar si la relación entre **CPI y Mortgage_rate** sigue siendo significativa después de controlar por **M2 Liquidity**.

```{r}
# Modelo de regresión múltiple para NASDAQ
modelo_nasdaq <- lm(NASDAQ ~ CPI + value + Mortgage_rate + Unemp_rate, data = merged_data)

# Resumen del modelo
summary(modelo_nasdaq)
```
```{r}
merged_data$predicted_nasdaq <- predict(modelo_nasdaq, newdata = merged_data)

```

```{r}
# Crear la gráfica
ggplot(merged_data, aes(x = NASDAQ, y = predicted_nasdaq)) +
  geom_point(alpha = 0.6, color = "blue") + # Puntos de valores reales vs predichos
  geom_smooth(method = "lm", color = "green", se = FALSE) + # Línea de regresión ajustada
  geom_abline(intercept = 0, slope = 1, color = "red", linetype = "dashed") + # Línea ideal (y = x)
  labs(
    title = "Regresión Lineal Múltiple: Valores Reales vs. Predichos",
    x = "Valores Reales del NASDAQ",
    y = "Valores Predichos del NASDAQ"
  ) +
  theme_minimal()
```



-   **Intercept**:

El valor base del **NASDAQ** es **3865.95** cuando todas las variables independientes son iguales a cero. Aunque este valor tiene un significado limitado en este contexto, es útil para la interpretación global.

<br/>

-   **CPI (Índice de Precios al Consumidor)**:

**Coeficiente**: -32.94

**Interpretación**: Por cada unidad adicional en el **CPI**, el **NASDAQ** tiende a reducirse en 32.94 puntos, manteniendo constantes las demás variables.

**Significancia**: Es altamente significativo (**p \< 2e-16**), lo que sugiere que la inflación tiene un impacto importante y negativo en el desempeño del mercado.

<br/>

-   **Value (M2 Liquidity)**:

**Coeficiente**: 0.93

**Interpretación**: Por cada unidad de aumento en **value**, el **NASDAQ** aumenta en 0.93 puntos.

**Significancia**: Altamente significativa (**p \< 2e-16**). Esto indica una relación positiva robusta entre esta variable y el mercado.

<br/>

-   **Mortgage_rate (Tasa de Hipoteca)**:

**Coeficiente**: 7.41

**Interpretación**: Un aumento en la tasa de hipoteca incrementa ligeramente el índice NASDAQ en 7.41 puntos.

**Significancia**: No significativa (**p = 0.791**). La tasa de hipoteca no parece tener un impacto importante directo sobre NASDAQ en este modelo.

<br/>

-   **Unemp_rate (Tasa de Desempleo)**:

**Coeficiente**: -281.45

**Interpretación**: Por cada unidad adicional en la **tasa de desempleo**, el **NASDAQ** disminuye en 281.45 puntos.

**Significancia**: Altamente significativa (**p \< 2e-16**). Esto sugiere que el desempleo es un factor clave y negativo para el mercado bursátil.

<br/>

-   **R² (R-cuadrado)**: 0.9448

    El modelo explica el **94.48%** de la variabilidad en el índice NASDAQ, lo que indica un excelente ajuste.

-   **F-Statistic** (Evalúa si al menos una de las variables independientes tiene un efecto significativo en la variable dependiente): 2115 (p \< 2.2e-16)

    El modelo global es altamente significativo.

-   **Errores residuales**:

    Los residuos tienen un rango bastante amplio (-1885.8 a 3260.3), pero la **desviación estándar residual** de **741.2** es razonable dado el rango de valores del NASDAQ.

<br/>

**Conclusiones**:

-   **CPI** y **Unemployment_rate** son las variables que más negativamente afectan al índice NASDAQ.

-   **Value** tiene un efecto positivo significativo.

-   **Mortgage_rate** no muestra un impacto relevante en este análisis.

<br/>

<br/>

La intervención agresiva de la Fed y del gobierno de EE.UU. en momentos de crisis ha tenido efectos visibles en la economía, desde los mercados financieros como el NASDAQ hasta el ahorro del individuo, pasando por el consumo personal.

Las gráficas destacan cómo el aumento de M2 ha tenido un impacto en la inflación, ya que como observamos el aumento de la m2 liquidity en la crisis de 2020 fue mucho mayor que en 2008, provocando un aumento exorbitado de la liquidez con el objetivo de evitar una crisis mayor, aceptando así un aumento de la inflación durante un breve periodo de tiempo.

<br/>

#### **Continuidad del Proyecto hacia Modelos Predictivos**

<br/>

Este análisis ha evidenciado la estrecha relación entre los indicadores macroeconómicos y el comportamiento del mercado financiero en Estados Unidos. En particular, la correlación entre la masa monetaria M2 y el índice de precios al consumidor (CPI) destaca cómo las políticas monetarias influyen en la inflación. A su vez, la relación entre el CPI y el índice NASDAQ refuerza la idea de que los cambios en el poder adquisitivo afectan significativamente las dinámicas del mercado bursátil.

La observación de tendencias a través de series temporales también reveló cómo crisis económicas específicas, como la recesión de 2008, impactaron de manera sincrónica tanto en el mercado financiero como en indicadores económicos clave, subrayando la interconectividad de estas variables.

Desde una perspectiva de política económica, estos hallazgos pueden guiar la toma de decisiones en la implementación de medidas monetarias, como ajustes en las tasas de interés, con el objetivo de estabilizar tanto la inflación como los mercados financieros.

<br/>

Para avanzar en este análisis, la siguiente fase se centrará en el desarrollo de modelos predictivos. El objetivo principal será predecir el índice NASDAQ utilizando variables macroeconómicas como el CPI, M2, y otras que puedan ser relevantes. Además, se explorará la predicción de otras variables críticas, como la inflación y las tasas de desempleo, dado su impacto en la economía general.

**Objetivos de la Fase Predictiva**

Predecir el comportamiento del índice NASDAQ: Comprender mejor cómo factores como la liquidez M2 y la inflación afectan a los mercados financieros. Explorar otras variables predictivas: Identificar variables macroeconómicas que sean útiles para anticipar tendencias económicas, como las tasas de desempleo o los ingresos disponibles.

<br/>

**Metodologías Propuestas Modelos Estadísticos:**

-   **ARIMA**: Ideal para capturar patrones temporales en series univariadas como el CPI o el NASDAQ.

-   **VAR**: Útil para explorar relaciones entre múltiples series temporales, como la interacción entre M2, CPI, y NASDAQ.

<br/>

**Modelos de Machine Learning:**

-   **Regresión Lineal Múltiple**: Para evaluar la relación entre múltiples variables predictoras y un objetivo.

-   **Redes Neuronales (RNN, LSTM)**: Diseñadas para capturar patrones no lineales y dependencias temporales complejas, mejorando la capacidad de predicción en datos secuenciales.

<br/>

**Selección de Variables**

Como se ha visto anteriormente se ha hecho un estudio sobre todas las variables, y como estas afectan y de que manera, al índice búrsatil NASDAQ, esta selección de variables se realizará en base a estos resultados.

**Plan de Validación**

Para garantizar la robustez de los modelos, se utilizará un enfoque de validación cruzada. Los datos se dividirán en conjuntos de entrenamiento y prueba, y se evaluará la precisión de los modelos mediante métricas como **RMSE**, **MAE**, y **R²**.




